【裁判字號】    97,台上,6177
【裁判日期】    971128
【裁判案由】    殺人
【裁判全文】
最高法院刑事判決            九十七年度台上字第六一七七號
上  訴  人  甲○○
選任辯護人  曾柏暠律師
上列上訴人因殺人案件，不服台灣高等法院台南分院中華民國九
十七年八月六日第二審更審判決（九十七年度上重更(五)字第一七
六號，起訴案號：台灣雲林地方法院檢察署九十年度偵字第四七
八一號），提起上訴，本院判決如下：
    主  文
原判決撤銷，發回台灣高等法院台南分院。
    理  由
本件原判決撤銷第一審之科刑判決，改判依修正前刑法牽連犯之
規定從一重論上訴人甲○○以犯強盜殺人罪，處無期徒刑，褫奪
公權終身，及為相關沒收之宣告，固非無見。
惟查：一、「第二審之審判，除本章有特別規定外，準用第一審
審判之規定。」刑事訴訟法第三百六十四條定有明文。故第二審
之審判期日，審判長於上訴人陳述上訴要旨後，應準用同法第二
百八十八條等之規定調查證據。又「審判非一次期日所能終結者
，除有特別情形外，應於次日連續開庭；如下次開庭因事故間隔
至十五日以上者，應更新審判程序。」刑事訴訟法第二百九十三
條亦定有明文。而所謂更新審判程序，係指審判程序之重新審理
，依直接審理主義與言詞辯論主義之精神，其審判程序須重新進
行之謂。從而於更新審判程序後，應命上訴人陳述上訴要旨，及
依法調查證據，而關於更新前所為調查證據之程序，均應按證據
之種類，依法更為調查，倘未踐行上開程序即命辯論終結，逕行
判決，即難謂適法。卷查原審係於民國九十七年六月四日進行第
一次審判程序，因另有調查證據之必要，而改期於同年月十八日
續行審判程序，嗣同年月十八日進行之審判程序，仍改訂於同年
七月二日續行程序，同年七月二日進行之審判程序，復改訂於同
年七月三十日續行，其間同年七月二日與七月三十日最後一次進
行之審判程序，前後相距二十八日，已逾十五日以上，有各該審
判筆錄可稽，揆諸首揭說明，最後一次審判期日即應依規定更新
審判程序，始為適法。然依原審九十七年七月三十日審判筆錄之
記載，原審審判長諭知更新審理後，僅籠統告以引用前揭同年六
月四日、六月十八日、七月二日之審理程序及筆錄（未經提示或
告以要旨），詢問當事人及辯護人有何意見，並未就更新前所調
查之證據，按證據之種類，依法更為調查，即命辯論終結，致其
採為判決基礎之證據資料，諸如相驗被害人屍體之卷證、電話通
聯紀錄、上訴人偽造之取款憑條等相關證據，俱未經於最後審判
期日依法調查辯論，其所踐行之訴訟程序難謂適法，原判決自亦
無可維持。二、原判決事實認定上訴人係於九十年十月十五日下
午，與被害人黎治國至嘉義縣鹿草鄉向客戶柯黃玉蘭做醫療器材
服務後，於同日下午七時許，一起回到黎治國在嘉義市○○路公
爵園邸之辦公室（亦為住處）飲酒，上訴人趁黎治國不注意之際
，將過量之含有Diazepam成分之Eurodin及Halcion鎮定劑混合藥
物摻入黎治國飲用之酒中，使其飲用等情。上訴人於偵查中及第
一審則僅供承其該日與黎治國至嘉義縣鹿草鄉客戶處後，各自開
車回家，有返回公爵園邸等語，於原審並一再否認有上開所謂與
黎治國一同飲酒並予以下藥之情事，及請求調閱公爵園邸之大樓
監視錄影帶等，以為查證（見偵查卷第四五、四六頁，第一審卷
一第一四、二０三頁，原審更(五)卷第一五二、一六六、一八三、
一八七頁）。但該公爵園邸之監視錄影帶業逾保存期限，而經原
審調閱無著（見同上原審卷第二二０頁），究竟上訴人如何有原
判決所認定與黎治國一起在黎治國位於公爵園邸之辦公室內飲酒
，而予以下藥之行為過程，卷內資料猶欠詳明。原判決就此認定
之事實未有明確之論證，自嫌理由欠備，難昭折服。三、卷內上
訴人之警詢筆錄、搜索扣押筆錄、扣押物一覽表及照片，似均顯
示警方係自上訴人之自用小客車內搜得「不明粉狀鎮定劑一包」
，法務部法醫研究所鑑定書則記載送鑑物為「疑似可疑藥物粉末
兩包」，原判決亦據以認定係扣得該藥物二包，於鑑定時始混合
為一包等情，彼此兩歧（見偵查卷第八、二六、二九、三０頁，
第一審卷一第六五頁，原判決第三、一六頁）。實情如何？是否
上訴人原即將該藥物混合後，再使黎治國飲用？顯然仍欠明瞭而
有待釐清。原審未予究明，認定事實自難認已盡允洽。以上或為
上訴意旨所指摘，或為本院得依職權調查之事項，應認原判決仍
有撤銷發回更審之原因。又原判決事實欄記載上訴人係於九十年
十月十六日九時十六分許，前往嘉義市○○路一六九號匯通商業
銀行嘉義分行，偽造黎治國名義製作之取款憑條，盜領黎治國之
存款新台幣（下同）四百萬元等情，於理由欄所載該犯罪時間則
另有九十年十一月十六日、九十一年十月十六日之差異（見原判
決第二、一七頁），前後不一；又其理由已說明上訴人係於九十
年十一月十九日存入合作金庫銀行北港分行四十萬元，第一審判
決誤載為九十年十月十九日，為有未合等情，其理由之論斷卻又
認上訴人係於九十年十月十九日為該行為，而自相扞格（見原判
決第一七、二七頁）。俱有可議。案經發回，自應一併注意及之
。
據上論結，應依刑事訴訟法第三百九十七條、第四百零一條，判
決如主文。
中    華    民    國  九十七  年   十一   月  二十八  日
                      最高法院刑事第十庭
                          審判長法官  邵  燕  玲
                                法官  李  伯  道
                                法官  孫  增  同
                                法官  李  英  勇
                                法官  許  錦  印
      本件正本證明與原本無異
                                      書  記  官
中    華    民    國  九十七  年   十二   月    三    日
                                                      v


司法院資訊處製作；財團法人民間司法改革基金會備份。
